臺灣高等法院臺中分院民事判決　96年度上字第67號
上　訴　人　甲○○
　　　　　　　　　　　　16號
訴訟代理人　劉　喜律師
複 代理 人　戊○○
上　訴　人　乙○○
訴訟代理人　許盟志律師
複 代理 人　丁○○
被 上訴 人　丙○○
上列當事人間請求分割共有物事件，上訴人對於中華民國96年1
月5日臺灣彰化地方法院95年度訴字第103號第一審判決，提起上
訴，本院於96年12月19日言詞辯論終結，判決如下：
    主      文
原判決廢棄。
兩造共有坐落彰化縣員林鎮○○○段田中央小段八地號、地目田
、面積三八八０平方公尺土地，分割為如附圖一所示編號：Ａ部
分面積一二九四平方公尺分歸上訴人乙○○所有；Ｂ部分面積一
二九三平方公尺分歸上訴人甲○○所有；Ｃ部分面積一二九三平
方公尺分歸被上訴人丙○○所有。上訴人甲○○、被上訴人丙○
○並應依序補償上訴人乙○○新臺幣陸萬元、貳萬肆仟零伍拾捌
元。
第一、二審訴訟費用由兩造按如附表所示原應有部分比例負擔。
    事實及理由
一本件上訴人甲○○上訴聲明，求為判決：(一)原判決廢棄。(二)請
  採如附圖一所示分割方法為分割。被上訴人答辯聲明，求為適
  當之判決。又本件分割共有物之訴，係固有必要共同訴訟，甲
  ○○於民國96年2月5日提起上訴之行為，其效力自及於同造共
  有人乙○○，爰依法併列乙○○為上訴人，先行敘明。
二被上訴人主張：坐落彰化縣員林鎮○○○段田中央小段8地號
  、地目田、面積3,880平方公尺土地（下稱系爭土地）為兩造
  共有，應有部分如附表所示，共有人間並未訂有不分割之特約
  ，復未能協議分割，請准以裁判分割共有物等情，求為命如原
  判決附圖一（下稱附圖一）所示分割方法之判決（原判決採如
  附圖二所示方法分割，甲○○對之聲明不服，提起上訴）。
三上訴人乙○○則以：若依附圖一所示方案分割，被上訴人與上
  訴人甲○○分得之土地極為方正，臨路寬度較寬，價值較高；
  伊分得之土地較為畸形，臨路寬度較窄，農舍後面土地不規則
  且狹長，利用價值小。因系爭土地東邊經界線甚為彎曲，此不
  利益理應由全體共有人負擔，故分割線應與東邊經界線平行彎
  曲，始較公平。又依附圖二所示方案分割，各共有人分得土地
  ，不僅臨路寬度相當，土地形狀亦較一致，附圖二方案較為可
  採等語，資為抗辯。上訴人甲○○係陳明請採如附圖一所示方
  法為分割。
四查被上訴人主張系爭土地為兩造共有，其應有部分為如附表所
  示之事實，業據提出土地登記謄本為證，並為上訴人所不爭。
  而按各共有人，得隨時請求分割共有物。其分割之方法，不能
  協議決定者，法院得因任何共有人之聲請，命為以原物分配於
  各共有人，民法第823條第1項前段、第824條第2項第1款定有
  明文。系爭土地依物之使用目的，並無不能分割之情形。兩造
  就系爭土地亦無不為分割之約定，復不能以協議定分割之方法
  ，為兩造不爭之事實，且系爭土地固為特定農業區農牧用地，
  然原為兩造之父張清泉所有，因張清泉已於92年9月4日死亡，
  該土地遂由兩造繼承取得，被上訴人陳以系爭土地符合農業發
  展條例第16條第1項第3款之分割規定，亦據提出繼承登記前後
  土地登記謄本、戶籍謄本、除戶戶籍謄本、繼承系統表等件為
  證，則被上訴人請求法院判決分割，即無不合，應予准許。
五被上訴人及甲○○就系爭土地主張依如附圖一所示方法分割，
  惟乙○○則辯以應依如附圖二所示方法分割之情。經查：
  (一)系爭土地位於員林鎮○○路巷道郊區地帶，北側面臨員集路
    二段277巷，對外聯絡便利。系爭土地屬於都市計畫區外，
    為非都市土地，都市化程度較低。該土地東北邊有乙○○所
    築鋼筋混凝土加強磚造2層樓農舍（下稱系爭農舍），中央
　　偏北位置則有甲○○所建2層樓鐵皮屋（下稱系爭鐵皮屋）
  　及所營進一鐵工廠，其餘均為空地，地勢平坦，目前未種植
    作物，此經原審及本院履勘現場查明無異，有勘驗筆錄、現
    場略圖、土地及建物所有權狀暨95年11月28日複丈成果圖可
    稽（見原審卷50至52頁、168頁，本院卷51至55、56至57頁
    ），復有被上訴人、乙○○及甲○○各自提出之照片多幀（
    見原審卷35至37、135至143、186頁，本院卷46、154至155
    、158頁）、彰化縣員林鎮公所簡便行文表、華聲企業發展
    鑑定顧問有限公司及華聲科技不動產估價師聯合事務所不動
    產鑑定報告書，暨地籍圖等足稽。
　(二)參以被上訴人陳稱：倘依伊所提如附圖一所示方法分割，系
  　爭農舍及鐵皮屋於分割後分別坐落在共有人分得土地上，可
    避免拆到甲○○之鐵工廠店面房屋，亦可避免拆到乙○○之
    農舍；且各共有人分得土地，價值相當，地形較為直線，美
    觀兼有益利用，況兩造父母原來住在甲○○之鐵工廠內直到
    往生，故甲○○之鐵工廠店面對兩造兄弟三人及其餘五位姊
    妹均有濃厚感情，不宜拆除，以免妨害對父母親情之懷念；
    又乙○○自從耕作以來，向來沒有使用過農耕機耕作等語。
    甲○○且陳：按照附圖一所示方法分割，系爭農舍及鐵皮屋
    於分割後均得以保留，較為可採。且系爭土地為農地，非屬
    建地，應著重於耕作使用，臨路寬度尚不影響其價值。依此
    分割方案，兩造3人復均面臨北側員集路二段277巷道路，可
    各由自己土地出入公共道路；況地界線為直線，能保有土地
    原有價值，裨益土地使用、方便機器耕種操作，提高利用價
    值及經濟利益且共有人，請依附圖一所示方法分割等語。衡
    酌甲○○所有之系爭鐵皮屋約於80年間建造，當時原8號土
    地面積6649平方公尺所有權應有部分6855分之4000迄至93年
    間經與訴外人朱芳洲為共有物分割前（參看原審調字卷8頁
    土地登記謄本所載、訴字卷30頁土地登記謄本及96頁函詢事
    項），仍屬乃父張清泉名下，足認該屋建造時，兩造均非該
    筆土地之共有人，甲○○自無取得另二人同意其建造之可言
    ，何況兩造父母生前又與甲○○共同居住在甲○○之鐵工廠
    店面內，分據兩造陳明，復有甲○○之姊許張絹華等5人於
    96年4月26日立具之證明書5紙可考。是如附圖一所示方案既
    可避免拆到系爭鐵皮屋，俾以維持甲○○與乙○○間十幾年
    來各自占用該屋基地之狀況及社會經濟效益暨敦睦諸親情誼
    ，亦得使兩造3人間之二條地界線均呈直線，地形較為方整
    ，利於規劃使用，至為明顯，該分割方案應屬可採。又附圖
    一上已註記：「本分割方案保留現有建物」，且此「囑託繪
    製方案成果圖乙○○蓋建之農舍係依牆壁外緣測繪無誤」、
    「囑託繪製方案成果圖係依據乙○○所蓋建農舍之西側牆壁
    及圍牆繪製無誤，該方案成果圖Ａ部分乙○○分配取得部分
    並未占用Ｂ部分甲○○分配取得之（面積1293平方公尺）土
    地」，業經彰化縣員林地政事務所於96年11月19日及同年12
    月10日函覆，復有該所函送之土地現狀透明圖可參（見本院
    卷130、160、73至74頁）。即乙○○亦陳及伊認為該農舍西
    側牆壁不會被拆到屬實（見本院卷135頁）；甲○○就乙○
    ○所述因防漏水而在農舍二樓建物上面加蓋鐵皮屋之屋頂一
    隅，甚且自承：「目前我造認為乙○○農舍（所加蓋二樓頂
    鐵皮屋）屋頂並沒有占用到甲○○的土地，不論是否和解，
    甲○○承諾以後對乙○○及其子孫都不請求拆除房屋屋頂」
    等語，此經記明筆錄簽名其上（見本院卷169頁），堪認如
    附圖一所示方案顯已保留現有為乙○○所蓋系爭農舍及甲○
    ○所建系爭鐵皮屋益明。乙○○徒以倘採附圖一之分割方案
    ，伊之農舍西側牆壁及圍牆一部即不免將遭拆除云云為辯，
    迄未舉證以實其情，自不足取。
　(三)雖乙○○又謂：系爭土地東邊經界線甚為彎曲，分割線應與
　  東邊經界線平行彎曲，始較公平。且系爭鐵皮屋係彰化縣政
    府通知應予拆除之違章建築，自無遷就之必要。因此，如依
    附圖二方案分割，各共有人分得土地，不僅臨路寬度相當，
    土地形狀亦較一致，此方案較為可採等語。惟被上訴人則稱
    ：乙○○所提如附圖二所示方法分割後，僅系爭農舍得以保
　　留，但系爭鐵皮屋東邊大部分坐落在乙○○分得土地上，將
　  面臨拆除之命運，使甲○○難以謀生，又難以出資重建，兩
    造3人土地全都曲折不直，影響地形及利用，顯為不適當之
    分割方法等語。甲○○亦稱：附圖二方案僅考慮保留系爭農
    舍，卻未顧及系爭鐵皮屋，而該鐵皮屋東側一、二樓有很多
    管路、浴廁、樓梯、房間，伊於分割後將損失新台幣300多
    萬元；且此方案地界線有極大彎折，形狀多方，兩造中間均
    有凹凸，在利用上極為不便，不利全體共有人，其彎折崎嶇
    ，減少土地原有價值，使伊建物面寬將遭拆除恐達一半，造
    成伊重大損害，不利經濟等語，提出自繪鐵皮屋一、二樓內
    構造一紙佐證。參諸乙○○承述甲○○之鐵厝係伊父在世時
    所同意興建，伊有出資填土、申請用水等語（見本院卷124
    頁），及甲○○狀陳：乙○○之農舍係於72至73年間由先父
    張清泉所興建，系爭鐵皮屋係伊於80年間所興建，當時因受
    農業發展條例之限制，使得土地面積核算已無法取得農舍之
    申請，因乙○○之農舍當初先父申請時，已依全部土地面積
    為核計核准興建農舍在案，然伊興建之鐵皮屋，父母均與伊
    同住直至雙故為止，伊與丙○○爾後若要申請農舍已顯無可
    能，其土地價值明顯較低乙節；乙○○則謂：系爭土地迨經
    法院判決分割後即成單純各筆地號土地，甲○○即可依法申
    請補照，絕無甲○○所稱分割後要申請農舍已顯無可能之情
    事，自亦無甲○○所稱其分得土地價值較低之情形等語（見
    本院卷39頁）。乙○○所陳倘屬非虛，則於甲○○申請補照
    獲准之前，乙○○之系爭農舍建物早已取得所有權登記，不
    無先獲利益。乃乙○○遽以甲○○所建系爭鐵皮屋係違章建
    築，應予拆除為由，逕即主張如附圖二所示分割方案進而藉
    以拆除該鐵皮屋東側部分，不免有悖常情，抑且乖違彼等向
    來使用土地之現況，委不足採。又依上開華聲公司之鑑定報
    告書記載，關於土地價值增減應付受金額附圖一部分為甲○
    ○、丙○○應各補償乙○○2萬4209元、2萬4058元，合計4
    萬8267元；附圖二部分則為丙○○、甲○○應各補償乙○○
    7383元、588元，合計7971元，殆見二者分割方法差價不大
    ，而觀附圖二方案兩造之土地價值固較接近，然未慮及甲○
    ○之該鐵皮屋一部將遭拆除所蒙受之損害非輕，難謂允洽。
    是乙○○主張之如附圖二所示分割方法，要非適當。
  (四)基上，本院顧及均衡原則，並審酌各共有人之利害關係、目
    前使用現況、意願、共有物之性質及其分得部分所得利用之
    價值暨其他經濟效用等情形，認為如附圖一所示分割方法，
    自屬可採。按共有人所受分配之不動產，其價格顯不相當時
    ，法院非不得命以金錢補償之（最高法院57年台上字第2117
    號判例參照）。本件為期公平，本院爰審酌兩造到場所為陳
    述，參酌前開鑑定報告書記載如附圖一所示分割方法甲○○
    、丙○○應補償乙○○各該金額，認為甲○○、丙○○依次
　  表明願支付乙○○6萬元、2萬4058元補償金（見本院卷135
    頁背面），要係相當，均無不可。據此，本件並應由甲○○
    、丙○○分別如數補償乙○○。
六綜上所述，被上訴人請求分割系爭土地，應依前述如附圖一所
  示方法分割，始為妥洽。原審所命分割方法，尚有未當。上訴
  論旨，求予廢棄，為有理由，應由本院廢棄改判。
七據上論結，本件上訴為有理由。依民事訴訟法第450條、第78
  條、第81條第2款，判決如主文。
中　　華　　民　　國　　96　　年　　12　　月　　31　　日
                  民事第一庭    審判長法　官　吳火川
                                      法　官  饒鴻鵬
                                      法　官  簡清忠
以上正本係照原本作成。
如對本判決上訴，須於收受判決送達後二十日內向本院提出上訴
書狀，其未表明上訴理由者，應於提出上訴後二十日內向本院提
出上訴理由書（須按他造人數附具繕本）。
上訴時應提出委任律師為訴訟代理人之委任狀。具有民事訴訟法
第四百六十六條之一第一項但書或第二項之情形為訴訟代理人者
，另應附具律師及格證書及釋明委任人與受任人有該條項所定關
係之釋明文書影本。
　　　　　　　　　　　　　　　　　　　書記官　鄧智惠
中　　華　　民　　國　　97　　年　　1 　　月　　2 　　日
                                                      Ａ
┌───────────────────────────┐
│附表：                                                │
├──┬───┬────────────┬───────┤
│編號│共有人│坐落彰化縣員林鎮○○○段│訴訟費用負擔之│
│    │      │田中央小段8地號土地之應 │比例          │
│    │      │有部分                  │              │
├──┼───┼────────────┼───────┤
│ １ │丙○○│4,000分之1,333          │同左          │
├──┼───┼────────────┼───────┤
│ ２ │甲○○│4,000分之1,333          │同左          │
├──┼───┼────────────┼───────┤
│ ３ │乙○○│4,000分之1,334          │同左          │
└──┴───┴────────────┴───────┘
